【裁判字號】    98,勞上,12
【裁判日期】    981125
【裁判案由】    給付薪資
【裁判全文】
臺灣高等法院高雄分院民事判決          98年度勞上字第12號
上  訴  人  乙○○
訴訟代理人  顏福松律師
上  訴  人  聯成航業股份有限公司
法定代理人  甲○○
訴訟代理人  李文禎律師
            黃如流律師
            黃小舫律師
上列當事人間請求給付薪資等事件，兩造對於民國98年6 月25日
臺灣高雄地方法院96年度勞訴字第47號第一審判決各自提起上訴
，本院於民國98年11月11日言詞辯論終結，判決如下：
    主  文
兩造上訴均駁回。
第二審訴訟費用由兩造各自負擔。
    事實及理由
一、本件上訴人乙○○起訴主張：乙○○自95年3 月9 日起受僱
    於上訴人聯成航業股份有限公司（下稱聯成公司），擔任冠
    宏輪船長之職，聯成公司於96年6 月11日以乙○○違反僱傭
    契約情節重大及不能勝任所擔任之工作為由將其解僱，然乙
    ○○並無聯成公司所稱違反僱傭契約情節重大之事由，且聯
    成公司未依船員法第20條第2 、3 項之規定，於知悉該事由
    起30日內以書面通知乙○○終止僱傭契約，其終止兩造間之
    僱傭契約係不合法，自不生終止之效力。又聯成公司另依船
    員法第22條第1 項第5 款之規定，終止兩造間之僱傭契約，
    兩造僱傭關係因此已於96年6 月11日合法終止，依船員法第
    22條及第39條之規定，聯成公司應給付20日平均薪資之預告
    工資及3 個月平均薪資之資遣費予乙○○，依乙○○96年3
    、4 、5 月份之薪資分別為新臺幣（下同）214,000 元、23
    8,900 元及269,500 元計算，每月平均薪資為240,800 元〔
    （214,000 元+ 238,900 元+ 269,500 元）÷3=240,800 元
    〕，聯成公司應給付資遣費722,400 元（240,800 元x3=722
    ,400元），及20日之預告薪資160,533 元（240,800 元x20/
    30= 160,533 元，元以下四捨五入），合計金額為882,933
    元（722,400 元+160,533元=882,933元）。並聲明求為判決
    ：(一)聯成公司應給付乙○○882,933 元，及自原審支付命令
    送達聯成公司之翌日即96年8 月30日起至清償日止，按年息
    5%計算之利息。(二)願供擔保請准宣告假執行。
二、上訴人聯成公司則以：乙○○駕駛冠宏輪離港時，用從慢
    速至全速經常在3 分鐘至5 分鐘內急速完成，造成主機在溫
    度上急速變化，主機缸套因而變形，導致活塞無法抽出，聯
    成公司數次與乙○○溝通，要求乙○○變更上述不當用操
    作方式，然乙○○依然故我，明顯違背聯成公司之指示，有
    違反僱傭契約及不能勝任船長職務之情甚明，且主機係屬船
    舶最重要零件之一，倘若損壞，不僅維修費用不貲，維修期
    間船舶無法作業，營業損失亦無法衡量，乙○○違反僱傭契
    約之情節，自屬重大。又聯成公司係在96年5 月15日知悉乙
    ○○仍未改善操船用方式，遂於96年6 月11日以乙○○有
    違反僱傭契約情節重大及不能勝任所擔任之工作為由，依船
    員法第20條第1 項第4 款、同法第22條第1 項第5 款之規定
    予以解僱。乙○○既經聯成公司依船員法第20條第1 項第4
    款之規定予以解僱，依法即不得請求資遣費及預告工資。倘
    認上開解僱為不合法，聯成公司另依船員法第22條第1 項第
    5 款規定解僱乙○○，兩造僱傭契約亦於96年6 月11日終止
    ，依法乙○○所得請求之資遣費及預告工資，應以其每月薪
    資103,000 元為計算基礎，不得加計津貼及免引水獎金。另
    乙○○用不當，造成冠宏輪4 個主機缸套變形，聯成公司
    為更換修理4 個主機缸套，共支出費用500,000 元（每個主
    機缸套為125,000 元），依不完全給付及侵權行為之法律關
    係，乙○○應負賠償責任，聯成公司自得以此主張抵銷等語
    置辯。並答辯聲明求為判決：(一)乙○○之訴駁回。(二)如受不
    利判決，願供擔保請准宣告免為假執行。
三、原審判決聯成公司應給付乙○○377,666 元（包括3 個月資
    遣費309,000 元及預告工資68,666元）及自96年8 月30日起
    至清償日止按年息5%計算之利息。並駁回乙○○其餘之請求
    。兩造分別就敗訴部分，提起上訴。乙○○上訴聲明求為判
    決：(一)原判決不利於乙○○部分廢棄。(二)聯成公司應再給付
    乙○○505,267 元，及自96年8 月30日起至清償日止之法定
    遲延利息；並答辯聲明求為判決: 駁回聯成公司之上訴。聯
    成公司上訴聲明求為判決：(一)原判決不利於聯成公司部分廢
    棄。(二)上廢棄部分，乙○○在第一審之訴及假執行之聲請均
    駁回；並答辯聲明求為判決: 駁回乙○○之上訴。
四、兩造不爭執事項如下:
  (一)乙○○自95年3 月9 日起受僱於聯成公司擔任冠宏輪船長之
    職，聯成公司於96年6 月11日以乙○○違反僱傭契約情節重
    大及不能勝任所擔任之工作為由予以解僱，且未以書面通知
    方式為之。
  (二)聯成公司發給乙○○最後3 個月報酬，分別為96年3 月份21
    4,000 元（包括月薪103,000 元、津貼19,500元、免引水獎
    金91,500元）、96年4 月份238,900 元（包括月薪103,000
    元、津貼23,400元、免引水獎金112,500 元）、96年5 月份
    269,500 元（包括月薪103,000 元、津貼36,000元、免引水
    獎金130,500 元），並有乙○○之薪資袋在卷可稽（見原審
    卷一第9 頁）。又乙○○之月薪固定為103,000 元，其96年
    6 月份至11日止之月薪亦係按103,000 元比例計算。
  (三)聯成公司以乙○○有船員法第22條第1 項第5 款所規定，不
    能勝任所擔任之工作之情形為由，解僱乙○○，乙○○不爭
    執其合法性，兩造均認僱傭關係已於96年6 月11日合法終止
    。
  (四)如乙○○請求有理由時，其得請求之資遣費、預告薪資分別
    為3 個月及20日之平均薪資。
五、兩造爭執事項如下: (一)聯成公司以乙○○有船員法第20條第
    1 項第4 款所規定違反僱傭契約，情節重大之情形為由，解
    僱乙○○，是否合法？(二)如上開(一)之解僱不合法，則聯成公
    司依船員法第22條第1 項第5 款之規定，解僱乙○○，乙○
    ○得請求聯成公司給付之資遣費及預告工資金額各若干？(三)
    聯成公司主張冠宏輪4 個主機缸套變形之更換修理費用500,
    000 元，依不完全給付及侵權行為之法律關係，應由乙○○
    負賠償責任，故以上開修理費抵銷本件乙○○之請求，是否
    有理由？茲就此爭執點分述如下:
（一）聯成公司以乙○○有船員法第20條第1 項第4 款所規定違
      反僱傭契約，情節重大之情形為由，解僱乙○○，是否合
      法？
  1.按船員違反僱傭契約或船員工作規則，情節重大者，雇用人
    得終止僱傭契約。僱用人終止僱傭契約，應自知悉其情形之
    日起，30日內為之，且須以書面通知船員。船員法第20條第
    1項第4款、第2項及第3項分別定有明文。
  2.本件聯成公司主張：乙○○駕駛冠宏輪離港時，用從慢速
    至全速經常在3 分鐘至5 分鐘內急速完成，造成主機在溫度
    上急速變化，主機缸套因而變形，活塞無法抽出，經伊數次
    與乙○○溝通，並指示乙○○變更上述不當用操作方式，
    然乙○○依然故我，已明顯違背伊之指示，有違反僱傭契約
    ，情節重大之情形為由，伊乃於96年6 月11日依船員法第20
    條第1 項第4 款規定，終止伊與乙○○間之僱傭契約等情，
    乙○○則否認其有聯成公司所主張違反僱傭契約，情節重大
    之情形等語。茲縱認乙○○有聯成公司所主張違反僱傭契約
    ，情節重大之情形，惟查，依證人林清苗於96年5 月15日所
    出具之「事故研判討論」報告記載：「冠宏輪主機缸套變形
    ，經與該輪機部門討論結果，疑因與船長（指乙○○）在離
    港時之操船方式有關。因主機在離港時暖機溫度60度c 左右
    ，但船長在慢速至全速經常在3-5 分鐘內完成，造成主機在
    60度c 至400 度c 間溫度上急速變化，經年累月而造成缸套
    變形，而導致活塞無法抽出，曾與船長兩次溝通改變方式，
    船長口頭也予答應改變，但『今年（指96年）四月中旬』輪
    機長向公司（指聯成公司）報告，並附鐘記錄二張，經查
    屬實，謂船長操船方式未曾改變，本人惟恐主機造成進一步
    之損傷，建請更換船長，以維船隻安全。」等語，有「事故
    研判討論」報告在卷可證（見原審卷一第22頁），且證人林
    清苗於原審證稱：冠宏輪96年2 月間歲修時，發現4 個主機
    缸套變形，伊和輪機長曾安生討論後，懷疑是乙○○港內操
    方式所致，聯成公司之負責人就此曾與乙○○溝通等語（
    見原審卷二第54頁、第55頁），足認聯成公司至遲於96年4
    月中旬即知悉冠宏輪主機缸套變形係乙○○離港操方式不
    當所造成，依首揭船員法第20條第1 項第4 款、第2 項及第
    3 項之規定，聯成公司如欲以此事由終止兩造間之僱傭契約
    ，須於知悉之日起30日內即96年5 月中旬前為之，然聯成公
    司遲至96年6 月11日始終止兩造間之僱傭契約，顯已逾30日
    之除斥期間，復未以書面通知乙○○，均不符船員法第20條
    第2 項、第3 項之終止僱傭契約要件，故聯成公司於96 年6
    月11日所為終止兩造間之僱傭契約，係屬不合法，自不生終
    止之效力。從而聯成公司主張其已於96年6 月11日，依船員
    法第20條第1 項第4 款終止兩造間之僱傭契約，自毋庸再給
    付資遣費及預告工資予乙○○云云，不足採信。
（二）聯成公司依船員法第22條第1 項第5 款之規定，解僱乙○
      ○，乙○○得請求聯成公司給付之資遣費及預告工資金額
      各若干？
    1.查，聯成公司以乙○○有船員法第22條第1 項第5 款所規
      定，不能勝任所擔任之工作之情形為由，解僱乙○○，乙
      ○○不爭執其合法性，兩造均認僱傭關係已於96年6 月11
      日合法終止等情，為兩造所不爭執，是兩造間之僱傭關係
      ，已依船員法第22條第1 項第5 款之規定合法終止，應堪
      認定。又依船員法第22條第2 項及第39條之規定，聯成公
      司應給付20日平均薪資之預告工資及3 個月平均薪資之資
      遣費予乙○○，此亦為兩造所不爭執，茲有爭執者為乙○
      ○之平均薪資為何?
    2.按船員法所稱之「薪資」係指船員於正常工作時間內所獲
      得之報酬；「津貼」係指薪資以外之航行津貼、固定加班
      費及其他名義之經常性給付；「平均薪資」係指在船最後
      3 個月「薪資」總額除以3 所得之數額，工作未滿3 個月
      者，以工作期間所得薪資總額除以工作期間總日數，乘以
      30所得之數額。又船員在船上服務，其報酬如下︰一薪津
      ︰包括薪資及津貼，薪資應占薪津總數額50% 以上。二特
      別獎金︰包括特別工作而獲得之報酬、非固定加班費、年
      終獎金及因雇用人營運上獲利而發給之獎金。船員法第2
      條第6 款、第7 款、第8 款及第26條分別明定。足見船員
      法所稱之「平均薪資」係按最後3 個月「薪資」總額計算
      ，不包括津貼及特別金（乙○○所主張之免引水獎金應
      屬特別金之一種）在內，故乙○○主張伊之「平均薪資
      」應加計津貼及免引水獎金在內云云，不足採信。
    3.次查，乙○○之月薪固定為103,000 元，聯成公司發給乙
      ○○最後3 個月之報酬為96年3 月份214,000 元（含月薪
      103,000 元、津貼19,500元、免引水獎金91,500元）、96
      年4 月份為238,900 元（含月薪103,000 元、津貼23,400
      元、免引水獎金112,500 元）、96年5 月份為269,500 元
      （含月薪103,000 元、津貼36,000元、免引水獎金130,50
      0 元）等情，為兩造所不爭執，並有乙○○之薪資袋在卷
      可稽（見原審一卷第9 頁），足見乙○○在正常工作時間
      內所獲得之報酬即為月薪103,000 元，此部分即為船員法
      第2 條所稱之「薪資」。又依船員法第26條之規定，薪津
      係指薪資及津貼，不包括特別金在內，是依上開乙○○
      最後3 個月之報酬結構觀之，每月之「薪資」均為103,00
      0 元，「津貼」分別為19,500元、23,400元、36,000元，
      其每月「津貼」均低於「薪津」總數額50% 以下，並未違
      反船員法第26條第1 款之強制規定，故乙○○主張聯成公
      司給付予伊之津貼已逾「薪津」總數額50% 以上，違反船
      員法第26條第1 款之規定云云，尚難採信。
    4.綜上，乙○○最後3 個月之「平均薪資」為103,000 元，
      準此，其得請求聯成公司給付20日平均薪資之預告工資68
      ,666元（103,000 元×20/30 ＝68,666元，元以下捨去）
      ，及3 個月平均薪資之資遣費309,000 元（103,000 元×
      3 ＝309, 000元），合計金額為377,666 元（68,666元+3
      09,000元=377,666元〕。
（三）聯成公司主張冠宏輪4 個主機缸套變形之更換修理費用50
      0,000 元，依不完全給付及侵權行為之法律關係，應由乙
      ○○負賠償責任，故以上開修理費抵銷本件乙○○之請求
      ，是否有理由？
    1.聯成公司主張：乙○○駕駛冠宏輪離港時，用從慢速至
      全速經常在3 分鐘至5 分鐘內急速完成，造成主機在溫度
      上急速變化，主機缸套因而變形，伊為更換修理冠宏輪主
      機缸套而支出費用500,000 元，依不完全給付及侵權行為
      之法律關係，應由乙○○負賠償責任云云，為乙○○所否
      認，自應由聯成公司就其上開主張負舉證責任。
    2.查，聯成公司雖提出由證人林清苗於96年5 月15日所出具
      之「事故研判討論」報告（見原審卷一第22頁）為證，然
      證人林清苗於原審證稱：96年2 月底冠宏輪歲修時，發現
      主機有4 個缸套變形，『沒有』辦法確認缸套變形是否為
      船長的責任，只是有『疑慮』是否與乙○○之操有關，
      『無法』確認冠宏輪的主機缸套變形是乙○○擔任船長期
      間操所造成的，當初伊出具「事故研判討論」報告曾與
      輪機長曾安生討論，我們『懷疑』主機缸套變形是因為乙
      ○○操所造成，才出具「事故研判討論」報告等語（見
      原審二卷第54頁、第55頁），足見證人林清苗並無法確認
      乙○○駕船離港時操方式，是否確為造成冠宏輪主機缸
      套變形之原因，尚難僅憑其所出具之「事故研判討論」報
      告即認冠宏輪主機缸套變形係因乙○○離港時操不當所
      致。又證人林清苗於原審證稱：「事故研判討論」報告上
      所載「主機在60度C 至400 度C 溫度上急速變化」，指的
      是主機的排氣溫度等語（見原審二卷第55頁），然而，依
      聯成公司所提出乙○○擔任船長期間之冠宏輪輪機日誌記
      載，冠宏輪主機排氣溫度最高僅至390 度C （見原審一卷
      第292 頁至第299 頁），並未有如「事故研判討論」報告
      所指高達400 度C 之情形，此外，聯成公司未能舉證證明
      乙○○操方式不當，致冠宏輪主機溫度超過400 度C ，
      已逾可負荷之正常運作範圍，導致主機缸套變形，乙○○
      自毋庸就冠宏輪4 個主機缸套變形負賠償責任，是聯成公
      司主張冠宏輪4 個主機缸套變形，係乙○○離港操不當
      所致，應賠償其為更換修理冠宏輪4 個主機缸套而支出之
      費用500,000 元，並以此費用抵銷本件之請求云云，難認
      有據。
六、綜上所述，乙○○請求聯成公司給付資遣費及預告工資共計
    377,666 元，及自原審支付命令送達聯成公司之翌日即96年
    8 月30日起至清償日止，按年息5%計算之利息，為有理由，
    逾此部分之請求，為無理由，不予准許。就上開准許部分，
    原審判命聯成公司如數給付，經核並無違誤。就上開不准許
    部分，原審判決駁回乙○○之請求，於法亦無不合。茲兩造
    各就其敗訴部分上訴，指摘原判決不當，求予廢棄改判，均
    為無理由，應駁回其等之上訴。
七、本件事證已臻明確，兩造其餘攻擊防禦方法於本件判決結果
    不生影響，故不再一一論述，併此明。
八、據上論結，本件兩造之上訴，均為無理由，依民事訴訟法第
    449 條第1 項、第78條，判決如主文。
中    華    民    國    98    年    11    月    25    日
                        勞 工 法 庭
                                審判長法官  張國彬
                                法      官  甯  馨
                                法      官  鄭月霞
以上正本證明與原本無異。
本件不得上訴。
中    華    民    國    98    年    11    月    25    日
                                書  記  官  白  蘭


司法院資訊處製作；財團法人民間司法改革基金會備份。
